---
title: "Introducción al Análisis de la Microbiota Vaginal con Tidytacos"
author: "Monica R. Ticlla"
date: "`r Sys.Date()`"
output: html_document
---

```{r setup, include=FALSE}
knitr::opts_chunk$set(echo = TRUE)
library(tidyverse)
library(tidytacos)
set.seed(100)
```

Esta guía explica cómo realizar algunas tareas comunes de análisis de datos de 
recuento de secuenciación microbiana utilizando tidytacos. Ilustraremos utilizando 
un conjunto de datos con muestras de microbioma humano del tracto vaginal, 
tomadas de este [artículo](https://doi.org/10.1038/s41564-023-01500-0) por Lebeer et al.

## Tidytacos: la filosofía del paquete

Un objeto tidytacos es simplemente una lista de tres tablas:

- counts: estos son los recuentos de lecturas para cada taxón (OTU/ASV/filotipo) en cada muestra. Cada fila representa dicho recuento de lecturas.

- samples: esta tabla contiene los metadatos de muestra. Cada fila representa una muestra.

- taxa: esta tabla contiene la taxonomía y otros metadatos de los taxones. Cada fila representa un taxón.

El paquete se llama tidytacos porque cada una de las tablas está ordenada (en inglés tidy): cada fila representa una observación y cada columna una variable (puedes encontrar más información sobre la ordenación de datos en este [enlace](https://r4ds.hadley.nz/data-tidy.html#sec-tidy-data)).

[enlace a dictionario](https://lebeerlab.github.io/tidytacos/reference/index.html)

## Configuración

En caso de que aún no hayas instalado tidytacos, puedes instalarlo usando devtools:

``` r
install.packages("devtools")
devtools::install_github("LebeerLab/tidytacos")
```
Para esta guía, sólo necesitamos cargar tres paquetes: tidytacos (por supuesto), el conjunto de paquetes tidyverse, y VTutorials.

```{r}
library(tidyverse)
library(tidytacos)
library(VTutorials)
```

## Exploremos el dataset _vdata_

Nuestro conjunto de datos de ejemplo está disponible en el paquete VTutorials y 
no es necesario importarlo ni convertirlo. Nuestro set de datos de ejemplo Se llama 
“vdata”.

"vdata" es un objeto de tipo tidytacos y contiene 3 tablas: "counts", "samples", y "taxa".

```{r}
summary(vdata)
```

Comenzamos inspeccionando la tabla de muestras:

```{r}
glimpse(vdata$samples)
```
Continuamos con la tabla "taxa":

```{r}
glimpse(vdata$taxa)
```
Ahora veamos la tabla "counts":

```{r}
glimpse(vdata$counts)
```


Luego echamos un vistazo rápido al número total de muestras (n_samples), ASV (n_taxa), 
y lecturas (n_reads) en el objeto tidytacos:

```{r}
tacosum(vdata)
```

## Hagamos un diagrama de barras apilado de un subconjunto de muestras

Podemos crear muy fácilmente un gráfico para explorar un subconjunto de nuestras 
muestras (por ejemplo, solo muestras de participantes que han tomado antibióticos 
en los últimos 3 meses y son menores de 40 años) de la siguiente manera:

```{r}
vdata %>%
  filter_samples(Health.Antibiotic.3months == TRUE, General.Age <= 40) %>%
  tacoplot_stack()
```
La función filter_samples hace lo que dice: filtrar muestras. También eliminará los taxones de la tabla de taxones que tengan cero lecturas totales en las muestras restantes. La función tacoplot_stack devuelve una buena visualización de diagramas de barras apiladas de los taxones más abundantes en nuestras muestras.

¿Se te ocurren otras ideas de como filtrar y rápidamente visualizar vdata?


## Subconjunto de datos

Nuestra siguiente pregunta para este conjunto de datos es hasta qué punto la 
actividad sexual dentro de las 24 horas antes de tomada las muestras afecta 
la composición microbiana de las participantes en edad reproductiva (asumamos 
<=40 años). Para hacernos una idea primero lo podemos visualizar:

```{r}
vdata_less40 <- vdata %>% filter_samples(General.Age <= 40)
tacoplot_stack(vdata_less40)+
  geom_point(aes(y=-0.02,color=Sexual.Intercourse.24hours)) +
  geom_point(aes(y=-0.05,color=valencia_cst))
```
## Diversidad Alpha
Para explorar la diversidad alfa, creemos una versión enrarecida (rarefied en inglés) 
del conjunto de datos:

```{r}
vdata_rar <- vdata %>%
  add_total_count() %>%
  filter_samples(total_count >= 2000) %>%
  rarefy(2000) %>%
  add_alpha()
```

La función add_total_count agregará números totales de lectura de muestra a la tabla de muestra.

La función rarefy submuestreará aleatoriamente todas las muestras n veces. Solo 
funciona si el recuento de lecturas de cada muestra es igual o superior a n. 

Para determinar la riqueza de ASV, optamos por enrarecer primero, pero esto puede depender de sus datos.

La función add_alpha se puede utilizar para agregar varias métricas de diversidad alfa a la tabla de muestra.

Ahora recalculemos el conteo total de lecturas por cada muestra. Debería ser de 2000 lecturas para todas las muestras.

```{r}
vdata_rar %>%
  mutate_samples(old_total_count = total_count) %>%
  select_samples(-total_count)%>%
  add_total_count()
```

Podemos visualizar la diversidad alpha de muestras de participantes que realizaron 
actividad sexual dentro de las 24 horas antes de tomada las muestras versus las que no:

```{r}
vdata_rar %>%
  samples() %>%
  ggplot(aes(x = Sexual.Intercourse.24hours, y = observed, fill = Sexual.Intercourse.24hours)) +
  geom_boxplot(outlier.shape = NA)+
  geom_jitter(height = NULL)
```

## Análisis de coordenadas principales (PCoA)

Nos gustaría abordar las diferencias entre muestras de participantes que realizaron 
actividad sexual dentro de las 24 horas antes de tomada las muestras versus las 
que no. También estamos más interesados en los géneros que en los ASV. 

Una PCoA podría ofrecer información:


```{r}
vdata_genus <- vdata %>%
  aggregate_taxa(rank = "genus")

tacoplot_ord_ly(vdata_rar, Sexual.Intercourse.24hours, samplenames = sample, 
                dim = 2)
```

La función aggregate_taxa fusiona todas las filas de la tabla de taxones en un 
nivel taxonómico específico, en este caso el nivel de género. Como ocurre con 
todas las funciones de tidytacos, todas las demás tablas del objeto tidytacos 
se ajustan en consecuencia.

La función tacoplot_ord_ly determinará la abundancia relativa de taxones en las 
muestras y luego utilizará las diferencias de Bray-Curtis para ordenar muestras 
en un espacio bidimensional (o tridimensional) según su composición taxonómica. 
La adición argumental de plotly "_ly" hace que la figura sea interactiva, lo cual 
es realmente bueno para el trabajo exploratorio. Esto también funciona para otras 
funciones de visualización.

## Relación entre la composición de la comunidad microbiana y variables.

La siguiente pregunta lógica es hasta qué punto la actividad sexual reciente 
(dentro de las 24 horas) determina la variabilidad de la composición de la 
comunidad microbiana. No olvidemos que la composición microbiana vaginal varia 
con la edad, por eso incluyamos edad en el modelo.

```{r}
perform_adonis(vdata_genus, c("General.Age", "Sexual.Intercourse.24hours"))
```

La función `perform_adonis` realizará un ANOVA PERMutacional para determinar el 
efecto de las variables de ¨samples¨ en las diferencias de Bray-Curtis de las 
comunidades. El resultado muestra que la edad es un contribuyente a la composición 
de la comunidad microbiana (R cuadrado = 0.02676).

## Análisis de abundancia diferencial

A continuación, nos gustaría saber cuáles de los 20 géneros más abundantes son 
significativamente más abundantes en las participantes que realizaron 
actividad sexual dentro de las 24 horas antes de tomada las muestras versus las 
que no.

```{r}
vdata_genus <- vdata_genus %>% add_codifab(Sexual.Intercourse.24hours, 
                                           max_taxa = 20)
vdata_genus$taxon_pairs <- filter(vdata_genus$taxon_pairs, wilcox_p < 0.05)
tacoplot_codifab(vdata_genus, FALSE_vs_TRUE)
```
La función `add_codifab` agregará una tabla llamada taxon_pairs al objeto tidytacos, 
con la abundancia diferencial del taxón entre las dos condiciones (con respecto 
al taxón de referencia), para cada par de un taxón y un taxón de referencia.

La función `tacoplot_codifab` devuelve un gráfico para visualizar la abundancia diferencial 
de taxones entre condiciones, en comparación con todos los demás taxones como referencia. 
Podemos observar que es más probable que Staphiloccus y L. iners group sea típico 
encontrar cuando una participante ha tenido actividad sexual dentro de las 24 horas 
antes de tomada las muestras.

Es de destacar que existen muchos métodos de análisis de abundancia diferencial y 
ninguno de ellos es perfecto. Interprete tus resultados con cuidado.

---
Descargo de responsabilidad: Esta guía es una adaptación de la versión en inglés del [tutorial de tidytacos](https://github.com/LebeerLab/tidytacos/wiki/Tutorials#tidytacos-quick-start-guide).
